臺北高等行政法院判決
                                   100 年度訴字第780 號
                                   100年7 月7日辯論終結
原      告　林秀香
訴訟代理人　林蓓玲　律師
被      告　新北市政府
代　表　人　朱立倫（市長）住同上
訴訟代理人  蘇麗梅
          　林芹如
上列當事人間有關核發證明事務事件，原告不服行政院農業委員
會中華民國100 年3 月9 日農訴字第0990175881號訴願決定，提
起行政訴訟，本院判決如下：
    主  文
原告之訴駁回。
訴訟費用由原告負擔。
　　事實及理由
一、事實概要：
  (一)原告於民國（下同）97年12月4 日，就其所有坐落臺北縣三
    重市○○○段○○○○段17、17-1、17-2、111-1 、111-3
    、111-8 、111-9 地號等7 筆土地向臺北縣三重市公所申請
    核發農業用地作農業使用證明書，經該公所移由被告處理。
    案經被告以98年1 月21日北府農牧字第0970935442號函核發
    其中17、17-1、17-2、111-8 及111-9 地號等5 筆土地作農
    業使用證明書，另駁回111-1 及111-3 等2 筆土地之申請。
    旋被告以98年2 月11日北府農牧字第0980100395號函撤銷前
    開98年1 月21日北府農牧字第0970935442號函及所核發之農
    業使用證明書，除重行核發17、17-1、17-2地號等3 筆土地
    之農業使用證明書外，另認111-1 及111-3 地號等2 筆土地
    不符合農業發展條例施行細則第14條之1 規定，不予核發農
    業使用證明書，至111-8 及111-9 地號等2 筆土地部分，則
    認符合農業發展條例施行細則第14條之1 規定，惟需待估算
    面積後再予核發農業使用證明書。原告不服被告98年2 月11
    日北府農牧字第0980100395號函，提起訴願及行政訴訟，經
    最高行政法院99年度裁字第521 號裁定駁回確定在案。
  (二)嗣被告以98年11月19日北府農牧字第0980975337號函撤銷其
    98年2 月11日北府農牧字第0980100395號函所核發17、17-1
    、17-2地號等3 筆土地之農業使用證明書，並以原告所申請
    之7 筆土地於都市計畫發布前為「旱」、「田」地目，屬農
    業用地，於47年1 月1 日發布實施之「三重變更都市計畫」
    中，17、17-1、17-2等3 筆土地為「混合區」土地，111-1
    、111-3 、111-8 、111-9 地號等4 筆土地為「小工業區（
    一）」土地，因計畫內並無限建限制，且無指定開發方式，
    亦無須另擬細部計畫，此階段已非屬施行細則第14條之1 所
    稱農業用地經依法律變更為非農業用地之規定，爰不予核發
    該7 筆土地之農業使用證明書。原告對前開被告98年11月19
    日北府農牧字第0980975337號函不服，提起訴願，經行政院
    農業委員會99年5 月13日農訴字第0980181546號訴願決定：
    「原處分關於未准核發臺北縣三重市○○○段○○○○段17
    、17 -1 、17-2、111-8 、111-9 地號等5 筆土地作農業使
    用證明書之部分撤銷，由原處分機關於2 個月內查明事實另
    為適法之處理。其餘部分訴願不受理。」。嗣被告依前揭訴
    願決定意旨，以99年10月11日北府農牧字第0990446520號函
    核發17、17-1、17-2、111-8 （僅限屬市地重劃部分面積為
    174 平方公尺）、111-9 （僅限屬市地重劃部分面積為317
    平方公尺）地號等5 筆土地之農業使用證明書（下稱原處分
    ）。原告對前揭111-8 及111-9 地號土地( 下稱系爭土地)
    未准核發農業使用證明書之部分仍表不服，提起訴願，亦遭
    決定駁回，遂向本院提起行政訴訟。
二、本件原告主張：
  (一)原告之父林春甲所有系爭111-8 、111-9 地號等2 筆土地，
    自40餘年起，均由原告之父等持續作為農用耕種至今，未作
    其他用途使用。嗣原告之父林春甲於97間過世，為辦理遺產
    稅申報之相關事宜，原告前向被告申請系爭土地之農業使用
    證明，依法作為免徵遺產稅證明之用。被告先以98年1 月21
    日北府農牧字第0970935442號函准予核發系爭111-8 、111-
    9 地號等2 筆土地之農業使用證明，旋被告又以98年2 月11
    日北府農牧字第0980100395號函撤銷前開98年1 月21日北府
    農牧字第0970935442號函及所核發之農業使用證明書，認為
    系爭土地需待估算面積後再予核發農業使用證明。嗣被告以
    99年10月11日北府農牧字第0990446520號函核發系爭111-8
    （僅限屬市地重劃部分面積為174 平方公尺）、111-9 （僅
    限屬市地重劃部分面積為317 平方公尺）地號2 筆土地部分
    面積之農業使用證明。原告不服，對系爭111-8 、111-9 地
    號等2 筆土地未准核發全部土地之農業使用證明，經提起訴
    願亦遭駁回，爰依法提起本件行政訴訟。
  (二)農業發展條例乃國家基於保護農民之基本國策而制定，該條
    例第37、38條關於農民減免稅賦之保障與限制，自應本此意
    旨而為解釋適用。又農業發展條例施行細則第14條之1 應僅
    係關於農業發展條例之施行或補充之例示規定，是以，農業
    發展條例施行細則第14條之1 雖漏未規定「再發展區」，惟
    給付行政不以法律保留為必要，故應本於農業發展條例之立
    法意旨類推適用於「再發展區」：
    1.按憲法第153 條明定國家保護農民之基本國策，國家據此
      乃負有制定增進農業生產技能及保護農民法律之憲法上的
      義務，此亦為農業發展條例之立法目的所在，又制定農業
      法發展條例之目的乃在，確保農業永續發展，因應農業國
      際化及自由化，促進農地合理利用，調整農業產業結構，
      穩定農業產銷，增進農民所得及福利，提高農民生活水準
      ，農業發展條例第1 條定有明文。
    2.農業發展條例第37條、38條立法目的係在獎勵承受人能將
      土地繼續作農業使用，農業發展條例施行細則第14條之1
      規定「農業用地經依法律變更為非農業用地，經該法律主
      管機關認定符合下列各款情形之一，並取得農業用地作農
      業使用證明書者，得適用本條例第37條第1 項、第38條第
      1 項或第2 項規定，不課徵土地增值稅或免徵遺產稅、贈
      與稅或田賦：一、依法應完成之細部計畫尚未完成，未能
      准許依變更後計畫用途使用者。二、已發布細部計畫地區
      ，都市計畫書規定應實施市○○○○區段徵收，於公告實
      施市○○○○區段徵收計畫前，未依變更後之計畫用途申
      請建築使用者。」其立法理由為，對已劃編為都市計畫住
      宅區、工業區等非農業用地，於尚未依法開發利用前仍續
      為農業使用者，予以賦稅減免優惠，又施行細則乃關於法
      規之施行或補充法律之事項，申言之，施行細則第14條之
      1 應僅係關於農業發展條例之施行或補充之「例示規定」
      ，其立法重點乃在「未依變更後之計畫用途申請建築使用
      ，目前仍續為農業使用者，即應予以賦稅減免優惠」，又
      給付行政不以法律保留為必要，審酌事物之本質，「就相
      同事件為相同之處理，不同事件應為不同之處理」之原則
      ，是以，農業發展條例施行細則第14條之1 雖漏未規定「
      再發展區」，仍應類推適用於「再發展區」，方符司法院
      釋字第422 號解釋、憲法第153 條及農業發展條例保護農
      民之基本任務。
    3.查系爭土地，於92年2 月14日發布實施之「變更三重（二
      重疏洪道兩側附近地區細部計畫）中」，變更為「部分乙
      種工業區（○○○區○○○○道路用地（市地重劃區）」
      ，雖訴願決定書稱：「…已完成發布細部計畫，不符合前
      揭施行細則第14條之1 第1 款，又依該細部計畫書所載，
      『再發展區』土地開發，由土地權利關係人申請自行辦理
      ，可採行整體開發或個別建染開發方式辦理，且無限建之
      限制，…是以訴願人所有之系爭111-8 及111-9 地號土地
      自得依變更後之計畫用途，請建築使用，並無前揭施行細
      則第14條之1 第2 款之適用…」及訴願答辯書稱：「…再
      發展區土地利用之限制高度較低，自得在符合都市計畫之
      土地分區使用原則下為農業以外使用…」（99年12月6 日
      北府農牧字第0991112698號函，第4 頁）云云，否准原告
      系爭土地「再發展區」部分之申請，惟查土地之都市計畫
      歷來變更如此頻繁，土地所有權人並不知道土地如何變更
      ，亦未曾申請建築使用，自92年至今系爭土地雖有細部計
      畫但未公告實施，農業發展條例第37條、38條立法目的既
      在獎勵承受人能將土地繼續作農業使用，自40餘年起，系
      爭土地「全部」均由原告之父林春甲（臺北縣三重市農會
      會員證影本) 等持續農用耕種，至今系爭土地「全部」實
      際上仍維持原本農用狀態（臺北縣三重市公所97年12月5
      日至系爭土地現場會勘紀錄），則系爭土地部分雖變更為
      「再發展區」，自應類推適用前揭施行細則第14條之1 第
      2 款，核發111-8 及111-9 地號「全部」土地之農業使用
      證明，方符司法院釋字第422 號解釋、憲法第153 條及農
      業發展條例保護農民之意旨。
  (三)農業發展條例施行細則第14條之1 ，並無土地所有人開發利
    用土地方式及限建與否之明文，被告以土地所有人土地利用
    之限制高度較低云云，否准核發農業使用證明，無異創設了
    原法律所未明確規定的要件，違反依法行政、租稅優惠平等
    ，亦致使上開憲法基本國策及法律保護下之農民所享有之免
    稅優惠權益遭受縮限：
    1.訴願答辯書稱：「…再發展區土地利用之限制高度較低，
      自得在符合都市計畫之土地分區使用原則下為農業以外使
      用…」，（99年12月6 日北府農牧字第0991112698號函，
      第4 頁）否准原告系爭土地「再發展區」部分之農業使用
      證明申請，易言之，以計畫書內並無限建限制，故不符農
      業發展條例第14條之1 規定云云，否准原告之申請。
    2.惟查，農業發展條例與施行細則並無「細部計畫內是否限
      建」之要件，原處分認定時卻以有無限建作為核發農業使
      用證明之要件，無異另行創設了該法律所無的限制條件；
      又60多年以來，土地所有權人從未依動輒變更之都市計畫
      申請變更系爭土地之用途（至今土地全部實際上仍維持原
      本農用狀態），被告擅以土地所有權人有權依變更後之計
      畫用途申請建築使用云云，否准核發農業使用證明，實係
      被告自己之主觀意向與揣測，此既不符客觀上系爭土地多
      年來真正作農業使用之實情，亦有違基本國策及農業發展
      條例保護農民之立法目的。
  (四)系爭111-8 及111-9 地號等2 筆土地，於92年2 月14政府逕
    自變更地目為「部分乙種工業區（○○○區○○○○道路用
    地（市地重劃區）」，但地目為「部分乙種工業區（再發展
    區）」者，依據建築法規僅得作興建工廠使用，職此，原處
    分以土地權利關係人得依變更後之計畫用途申請建築使用云
    云，否准原告申請農業使用證明，無異間接強迫原告改建工
    廠或變賣系爭土地。退萬步言，系爭土地縱無限建計畫，但
    同一地號土地利用著重整體性，至今「道路用地（市地重劃
    區）」之部分仍未公告實施，連帶影響「乙種工業區（再發
    展區）」之部分未來發展難以預測，致使土地權利關係人難
    以申請建築利用系爭土地：
    1.系爭111-8 及111-9 地號等2 筆土地，經歷多次變更後，
      於92年2 月14政府又逕變更為「部分乙種工業區（○○○
      區○○○○道路用地（市地重劃區）」，縱無限建計畫，
      但地目為「部分乙種工業區（再發展區）」者，依據建築
      法規僅得作興建工廠使用，惟查系爭土地從40餘年至今確
      實持續農用，土地權利關係人亦以該農作收成自給自足，
      並非以開工廠為業，故政府逕自變更地目後，以土地權利
      關係人可申請改建云云，否准原告申請農業使用證明，無
      異間接強迫原告改建工廠、變更職業或變賣系爭土地供他
      人建築工廠。
    2.又同一地號土地利用著重整體性，整體性利用方能達到土
      地利用最大效能，系爭同一地號之土地，於92年2 月14部
      分被劃為「道路用地（市地重劃區）」，部分被劃為「乙
      種工業區（再發展區）」，被告雖稱細部計畫已定明特定
      開發，但經過8 年之久，「道路用地（市地重劃區）」部
      分仍未公告實施，動輒變更之都市計畫（通常5 年1 次都
      市計畫通盤檢討），是否又會再變更並未可知，因此，系
      爭土地「道路用地（市地重劃區）」部分一直遲未公告實
      施，連帶影響同筆土地「乙種工業區（再發展區）」之部
      分未來性難以預測，致使土地權利關係人難以申請建築利
      用系爭土地。
    3.按農業發展條例施行細則第14條之1 立法理由乃係對已劃
      編為都市計畫住宅區、工業區等非農業用地，於尚未依法
      開發利用前仍續為農業使用者，予以賦稅減免優惠，查系
      爭土地作農業使用已達60年之久（從40餘年至今），有被
      告等相關單位會勘紀錄可稽，同一地號「道路用地（市地
      重劃區）」部分未公告實施前，「乙種工業區（再發展區
      ）」之部分，本於同一地號土地利用之整體性，至今「全
      部」土地尚未依法開發利用，仍續為農業使用，故被告自
      應核發系爭土地「全部」農業使用證明書。
  (五)原告申請農業使用證明，依法作為免徵遺產稅證明之用後，
    系爭土地原告預計仍繼續作農業使用，若原告未做農業使用
    ，依法稽徵機關將予以追繳應納稅賦，故原告申請農業使用
    證明，係貫徹依農業發展條例增進農業生產技能及保護農民
    之目的，並非以規避遺產稅為目的：
    1.依農業發展條例第38條第1 項後段規定「…承受人自承受
      之日起5 年內，未將該土地繼續作農業使用且未在有關機
      關所令期限內恢復作農業使用，或雖在有關機關所令期限
      內已恢復作農業使用而再有未作農業使用情事者，應追繳
      應納稅賦…」、第38條第2 項後段規定「…受贈人自受贈
      之日起5 年內，未將該土地繼續作農業使用且未在有關機
      關所令期限內恢復作農業使用，或雖在有關機關所令期限
      內已恢復作農業使用而再有未作農業使用情事者，應追繳
      應納稅賦…」及第37條第3 項規定「前2 項不課徵土地增
      值稅之土地承受人於其具有土地所有權之期間內，曾經有
      關機關查獲該土地未作農業使用且未在有關機關所令期限
      內恢復作農業使用，或雖在有關機關所令期限內已恢復作
      農業使用而再有未作農業使用情事者，於再移轉時應課徵
      土地增值稅。」，前開規範之立法目的係在獎勵承受人能
      繼續作農業使用，且能有效避免規避遺產稅或贈與稅。
    2.因此，原告申請農業使用證明，依法作為免徵遺產稅證明
      之使用後，系爭土地原告預計仍繼續作農業使用，若原告
      未做農業使用，稽徵機關依法得予以追繳應納稅賦，職此
      ，原告申請農業使用證明，係為貫徹農業發展條例增進農
      業生產技能及保護農民，並非以享有農地稅賦減免優惠為
      目的，故被告核發農業證明，方符獎勵土地繼續作農業使
      用之立法意旨。
  (六)末查，農業用地作農業使用證明書之審核，應依農業用地作
    農業使用認定及核發證明辦法之規定辦理，因此，農業機關
    現場會勘審認，倘土地符合作農業使用，即應核發農業用地
    作農業使用證明書，至於土地相關賦稅減免優惠之准駁，則
    另由稅捐稽徵機關依權責認定：
    1.按99年5 月14日農企字第0990130196號函意旨，農業用地
      作農業使用證明書之審核，各機關應依農業用地作農業使
      用認定及核發證明辦法之規定辦理，土地相關賦稅減免優
      惠之准駁，則另由稅捐稽徵機關依權責認定，申言之，農
      業發展條例施行細則第14條之1 之實務執行，係由都市計
      畫、農業及稅捐等機關，就其業務權責分別執行，亦即：
      （一）都市計畫機關審認是否符合該條第1 款或第2 款之
      土地，並出具土地使用分區證明。（二）農業機關現場會
      勘審認是否符合作農業使用，並核發農業用地作農業使用
      證明書。（三）申請人持憑前開2 證明文件向稅捐稽徵機
      關申請賦稅減免優惠，並由稅捐稽徵機關為准駁之核處（
      原證4 ）；又農業用地作農業使用證明書之核發程序及審
      認標準，並不因申請人之申請使用目的係為辦理不課徵土
      地增值稅或免徵遺產稅而有不同，亦即只要受理申請時土
      地符合農地農用之要件，即應准許…至申請人申請後持以
      辦理不課徵土地增值稅，應否予以核准，由稅捐稽徵機關
      依權責認定…」（鈞院97年度訴字第236 號判決理由五）
      。
    2.查至今系爭土地全部實際上仍維持原本農用狀態，且同一
      地號土地利用著重整體性，故系爭土地雖部分為「再發展
      區」，仍應貫徹基本國策及農業發展條例確保農業永續發
      展，調整農業產業結構，穩定農業產銷，增進農民所得及
      福利，提高農民生活水準之意旨，於農業機關現場會勘審
      認，倘系爭土地全部如符合作農業使用，即應核發農業用
      地作農業使用證明書。爰依行政訴訟法第4 條、第5 條之
      規定，提起本件訴訟，為此狀請
  (七)綜上所述，原處分及訴願決定均有違誤之處，為此，原告提
    起本件行政訴訟，並聲明求為判決：訴願決定( 不受理部分
    除外)及原處分均撤銷。被告就系爭111-8 、111-9 地號等2
    筆土地，應作成核發全部土地為農業用地作農業使用證明書
    之行政處分。訴訟費用由被告負擔。
三、被告則以：
  (一)查農業發展條例施行細則第14條之1 規定：「農業用地經依
    法律變更為非農業用地，經該法律主管機關認定符合下列各
    款情形之一，並取得農業用地作農業使用證明書者，得適用
    本條例第37條第1 項、第38條第1 項或第2 項規定，不課徵
    土地增值稅或免徵遺產稅，贈與稅或田賦：一、依法應完成
    之細部計劃尚未完成，未能准許依變更後計畫用途使用者。
    二、已發布細部計劃地區，都市計畫書規定應實施市○○○
    ○區段徵收，於公告實施市○○○○區段徵收前，未依變更
    後之計畫用途申請建築使用者」；另依行政院農業委員會99
    年5 月14日函釋規定略以：「查農業發展條例施行細則第14
    條之1 （同土地稅法施行細則第57條之1 ）之實務執行，係
    由都市計畫、農業及稅捐等機關，就其業務權責分別執行，
    亦即：（一）都市計畫機關審認是否符合該條第1 款或第2
    款之土地，並出具土地使用分區證明。（二）農業機關現場
    會勘審認是否符合作農業使用，並核發農業用地作農業使用
    證明書。（三）申請人持憑前開2 證明文件向稅捐稽徵機關
    申請賦稅減免優惠，並由稅捐稽徵機關為准駁之核處」。被
    告於98年2 月初重新審視該申請案，經查系爭111-8 、111-
    9 地號等2 筆土地現階段都市計畫使用分區為部分乙○○○
    區○○○○區○○○道路用地（市地重劃區），其中「再發
    展區」可採行整體開發或個別建築開發方式辦理，因計畫書
    內並無限建限制，不符農業發展條例施行細則第14條之1 規
    定，故於99年10月11日以原處分以地政事務所估算面積核發
    農業使用證明書。
  (二)本案謹就系爭111-8 、111-9 地號等2 筆土地依被告所屬城
    鄉發展局會簽意見之歷次都市○○○段說明如下：
    1.三重都市計畫係於44年10月31日北府德建三字第140501號
      函發布實施，計畫書內並無禁限建之限制，且都市計畫書
      未敘明須另擬細部計畫，惟該計畫圖因年代久遠已付之闕
      如，於47年1 月1 日發布實施之「三重變更都市計畫」11
      1-8 、111-9 地號等2 筆土地為「小工業區（一）」土地
      ，因計畫書內並無限建限制，且無指定開發方式亦無須另
      擬細部計畫，故不符農業發展條例施行細則第14條之1 規
      定。
    2.於64年12月31日發布實施之「三重擴大都市計畫」旨揭地
      號土地皆屬洪水平原一級管制區，都市計畫書未敘明是否
      需另擬細部計畫，故非屬農業發展條例施行細則第14條之
      1 規定之土地。
    3.於80年11月9 日發布實施之「變更三重都市計畫（第1 次
      通盤檢討）」案，系爭111-8 、111-9 地號等2 筆土地變
      更為「部○○○區○○道路用地」，依法應完成之細部計
      畫尚未完成，未能准許依變更後計畫用途使用者，符合農
      業發展條例施行細則第14條之1 第1 款規定。
    4.於92年2 月14日發布實施之「變更三重（二重疏洪道兩側
      附近地區細部計畫）」案，111-8 、111-9 地號變更為「
      部分乙○○○區○○○○區○○○道路用地（市地重劃區
      ）」，依該細部計畫書所載，本計畫區係分為「再發展區
      」及「市地重劃區」兩種開發方式；其中「市地重劃區」
      規定以市地重劃方式開發，目前市地重劃未完成，都市計
      畫書規定應實施市○○○○區段徵收，尚未公告實施市○
      ○○○區段徵收計畫前，未依變更後之計畫用途申請建築
      使用者，符合農業發展條例施行細則第14條之1 第2 款規
      定；「再發展區」可採行整體開發或個別建築開發方式辦
      理，不符農業發展條例施行細則第14條之1 規定。
  (三)原告於訴訟狀中表示：「施行細則第14條之1 應僅係關於農
    業發展條例之施行或補充之『例示規定』，其立法重點乃在
    「未依變更後之計畫用途申請建築使用，目前仍續為農業使
    用者，即應予以賦稅減免優惠」，又給付行政不以法律保留
    為必要…是以，農業發展條例施行細則第14條之1 雖漏未規
    定『再發展區』，仍應類推適用於『再發展區』，方符大法
    官解釋第422 號解釋、憲法第153 條及農業發展條例保護農
    民之基本任務」云云。惟查農業發展條例施行細則第14條之
    1 係屬農業發展條例第39條第2 項之例外規定，例外規定自
    應嚴格解釋不得任意類推適用，且土地利用本即應以符合土
    地使用分區為原則，如依原告類推適用於「再發展區」及相
    類情形之主張，則都市計畫土地使用分區及稅賦徵收時相關
    規定必形同具文，有違「平等原則」及農業發展條例之立法
    意旨。另原告陳述：「系爭土地作農業使用已達60年之久…
    本於同一地號土地利用之整體性，至今『全部』土地尚未依
    法開發利用，仍續為農業使用，故被告自應核發系爭土地『
    全部』農業使用證明書」云云，查系爭土地現況雖為作農業
    使用之非農業用地，惟92年2 月14日所發布實施之都市計畫
    既已完成發布細部計畫，自不符合前揭施行細則第14條之1
    第1 款規定，又依該細部計畫書所載，「再發展區」土地開
    發，由土地權利關係人申請自行辦理，可採行整體開發或個
    別建築開發方式辦理，且無限建之限制，其都市計畫書中亦
    未規定應實施市○○○○區段徵收，是以原告所有之系爭土
    地自得依變更後之計畫用途申請建築使用，並無前揭施行細
    則第14條之1 第2 款之適用，類似案情前經行政院農業委員
    會以98年5 月5 日農訴字第0980114596號作成「訴願駁回」
    訴願決定，並經鈞院以98年10月22日98年度訴字第1366號判
    決駁回在案，所訴核不足採。從而本案核發系爭111- 8（僅
    限屬市地重劃部分面積為174 平方公尺）、111-9 （僅限屬
    市地重劃部分面積為317 平方公尺）地號部分土地之農業使
    用證明書，並無不合。故原告訴請認定為符合該施行細則第
    14條之1 土地，並開具農業用地作農業使用證明書，於法無
    據。
  (四)綜上論述，原處分及訴願決定並無違誤等語，資為抗辯。並
    聲明求為判決駁回原告之訴、訴訟費用由原告負擔。
四、上開事實概要欄所述之事實，除後列之爭點事項外，其餘為
    兩造所不爭執，並有原處分書、行政院農業委員會99年5 月
    13日農訴字第0980181546號訴願決定、被告98年11月19日北
    府農牧字第0980975337號函、被告98年2 月11日北府農牧字
    第0980100395號函、被告98年1 月21日北府農牧字第097093
    5442號函、行政院農業委員會98年5 月5 日農訴字第098011
    4596號訴願決定、被告92年2 月20日北府城規字第09200535
    442 號公告、被告91年9 月擬定三重都市○○○○○○○道
    兩側附近地區）細部計畫書、臺北縣三重市地籍圖查詢資料
    、臺北縣三重地政事務所98年3 月26日北縣重地測字第0980
    003784號函、臺北縣三重市農會會員證（林春甲）等件分別
    附原處分卷、訴願卷及本院卷可稽，為可確認之事實。
五、歸納兩造上述之主張，本件爭執之重點在於：系爭土地是否
    符合農業發展條例施行細則第14條之1 核發農業使用証明之
    規定？本院判斷如下：
  (一)按「本條例所稱主管機關︰在中央為行政院農業委員會；在
    直轄市為直轄市政府；在縣（市）為縣（市）政府。」、「
    本條例用辭定義如下：…一○、農業用地：指非都市土地或
    都市土地農業區、保護區範圍內，依法供下列使用之土地：
    （一）供農作、森林、養殖、畜牧及保育使用者。（二）供
    與農業經營不可分離之農舍、畜禽舍、倉儲設備、曬場、集
    貨場、農路、灌溉、排水及其他農用之土地。（三）農民團
    體與合作農場所有直接供農業使用之倉庫、冷凍（藏）庫、
    農機中心、蠶種製造（繁殖）場、集貨場、檢驗場等用地。
    」、「作農業使用之農業用地及其地上農作物，由繼承人或
    受遺贈人承受者，其土地及地上農作物之價值，免徵遺產稅
    …」、「依前2 條規定申請…免徵遺產稅…者，應檢具農業
    用地作農業使用證明書，向該管稅捐稽徵機關辦理。」分別
    為行為時農業發展條例第2 條、第3 條第10款、第38條第1
    項前段及第39條第2 項所規定。準此，系爭土地倘有農業用
    地認定之相關疑義，其主管機關應為行政院農業委員會及地
    方縣（市）政府，合先敘明。次按農業發展條例施行細則第
    14條之1 規定「農業用地經依法律變更為非農業用地，經該
    法律主管機關認定符合下列各款情形之一，並取得農業用地
    作農業使用證明書者，得適用本條例第37條第1 項、第38條
    第1 項或第2 項規定，不課徵土地增值稅或免徵遺產稅、贈
    與稅或田賦：一、依法應完成之細部計畫尚未完成，未能准
    許依變更後計畫用途使用者。二、已發布細部計畫地區，都
    市計畫書規定應實施市○○○○區段徵收，於公告實施市○
    ○○○區段徵收計畫前，未依變更後之計畫用途申請建築使
    用者。」又行政院農業委員會99年5 月14日函釋略以：「查
    農業發展條例施行細則第14條之1 （同土地稅法施行細則第
    57條之1 ）之實務執行，係由都市計畫、農業及稅捐等機關
    ，就其業務權責分別執行，亦即：（一）都市計畫機關審認
    是否符合該條第1 款或第2 款之土地，並出具土地使用分區
    證明。（二）農業機關現場會勘審認是否符合作農業使用，
    並核發農業用地作農業使用證明書。（三）申請人持憑前開
    2 證明文件向稅捐稽徵機關申請賦稅減免優惠，並由稅捐稽
    徵機關為准駁之核處」。上揭函釋與法律規定意旨，尚無違
    背，被告辦理相關案件，自得援用之。
  (二)再按農業發展條例於92年2 月7 日修正施行，然「農業發展
    條例施行細則」修正時，原第2 條第2 項有關賦稅優惠規定
    僅及於「農業用地經依法律變更編定為非農業用地，在依法
    應完成之細部計畫尚未完成，無法依變更後之用地使用者，
    得享有相關稅賦之優惠」之情形，因已完成細部○○○區○
    ○○○○○○區段徵收或市地重劃後始得申請開發，但政府
    往往礙於經費等問題遲未辦理，導致土地無法依變更後之分
    區作適當使用，只得繼續維持作原來農業使用，卻無法適用
    不課徵土地增值稅、免徵遺產稅或贈與稅之規定，未符公平
    ，外界因此要求比照「細部計畫未完成，無法依變更後之用
    地使用地區，同樣享有賦稅優惠之待遇」，但因此項要求因
    涉及擴大免稅範圍政策，必需考量稅收短收及地方財政情形
    ，故財政部認為本項修正影響賦稅收入，宜先依「稅式支出
    評估作業應注意事項」辦理評估後，提供政策參考，從而依
    據各縣（市）政府「已發布細部計畫地區，都市內規定應以
    整體開發方式開發，而未開發完成之地區分布於23個縣（市
    ）（澎湖縣、連江縣除外），總處數約306 處，私有土地總
    面積約70,256,727平方公尺（約7025公頃），土地現值總額
    為258,123,083 千元」之統計資料，經政策考量及評估後，
    對於農業用地已變更為非農業用地經發布細部計畫地區，於
    公告實施市區徵收計畫前，仍作農業使用者，得適用不課徵
    土地增值稅、免徵遺產稅或贈與稅之規定，另併同原條文第
    2 條第2 項，依其內容相應於農業發展條例施行細則之規範
    次序，移列為第14條之1， 故而農業發展條例施行細則修法
    進度，歷經兩年研議，至94年6 月10日始修正發布實施。
  (三)查系爭土地歷次之變更情形如下：
    1.於都市計畫發布前為「旱」、「田」地目，土地屬農業用
      地。
    2.於47年1 月1 日發布實施之「三重變更都市計畫」中，系
      爭土地為「小工業區（一）」，計畫書內並無限建限制，
      且無指定開發方式，亦無須另擬細部計畫。
    3.於64年12月31 日 發布實施之「三重擴大都市計畫」中，
      系爭土地均屬洪水平原一級管制區。
    4.於80年11月9 日發布實施之「變更三重都市計畫（第1 次
      通盤檢討）」中，系爭土地變更為「部○○○區○○道路
      用地」。
    5.於92年2 月14日發布實施之「變更三重（二重疏洪道兩側
      附近地區細部計畫）」中，系爭土地再變更為「部分乙種
      工業區（○○○區○○○○道路用地（市地重劃區）」。
  (四)承上，92年2 月14日所發布實施之都市計畫已完成發布細部
    計畫，有臺北縣政府92年2 月10日北府城規字第0920053544
    2 號公告在卷可稽( 見本院卷第124 頁) ，系爭土地自不符
    合前揭施行細則第14條之1 第1 款規定。另依92 年2月14日
    發布實施之「變更三重（二重疏洪道兩側附近地區細部計畫
    ）」所載，本計畫區係分為「再發展區」及「市地重劃區」
    兩種開發方式；其中「市地重劃區」規定以市地重劃方式開
    發，目前市地重劃未完成，都市計畫書規定應實施市○○○
    ○區段徵收，尚未公告實施市○○○○區段徵收計畫前，未
    依變更後之計畫用途申請建築使用者，符合農業發展條例施
    行細則第14條之1 第2 款規定。至「再發展區」可採行整體
    開發或個別建築開發方式辦理，不符農業發展條例施行細則
    第14條之1 第2 款規定。故系爭111- 8地號土地屬市地重劃
    部分面積174 平方公尺及111-9 屬市地重劃部分面積為317
    平方公尺部分土地，符合農業發展條例施行細則第14條之1
    第2 款規定，系爭土地其餘再發展區部分，可採行整體開發
    或個別建築開發方式辦理，並無限建之限制，不符農業發展
    條例施行細則第14條之1 第2 款規定，被告否准核發農業使
    用證明書，於法尚無不合。
  (五)原告雖主張農業發展條例乃國家基於保護農民之基本國策而
    制定，該條例第37、38條關於農民減免稅賦之保障與限制，
    自應本此意旨而為解釋適用。又農業發展條例施行細則第14
    條之1 應僅係關於農業發展條例之施行或補充之例示規定，
    是以，農業發展條例施行細則第14條之1 雖漏未規定「再發
    展區」，惟給付行政不以法律保留為必要，故應本於農業發
    展條例之立法意旨類推適用於「再發展區」云云。惟按「憲
    法第19條規定，人民有依法律納稅之義務，係指國家課人民
    以繳納稅捐之義務或給予人民減免稅捐之優惠時，應就租稅
    主體、租稅客體、稅基、稅率等租稅構成要件，以法律明定
    之。各該法律規定之內容且應符合租稅公平原則．．．」業
    經司法院釋字第607 號解釋在案，是有關租稅主體、租稅客
    體、稅基、稅率等租稅構成要件，乃應以法律明定之。經查
    ，農業發展條例施行細則第14條之1 係屬農業發展條例第39
    條第2 項之例外規定，例外規定自應嚴格解釋不得任意類推
    適用。且土地利用本即應以符合土地使用分區為原則，如依
    原告類推適用於「再發展區」及相類情形之主張，則都市計
    畫土地使用分區及稅賦徵收時相關規定必形同具文，有違租
    稅公平及農業發展條例之立法意旨。是原告此部分之主張，
    尚非可採。
  (六)原告另主張農業發展條例施行細則第14條之1 ，並無土地所
    有人開發利用土地方式及限建與否之明文，被告以土地所有
    人土地利用之限制高度較低云云，否准核發農業使用證明，
    無異創設了法律所未明確規定的要件，違反依法行政、租稅
    優惠平等，致使上開憲法基本國策及法律保護下之農民所享
    有之免稅優惠權益遭受縮限，農業機關現場會勘審認，倘土
    地符合作農業使用，即應核發農業用地作農業使用證明書云
    云。惟查，系爭土地必須同時符合農業發展條例施行細則第
    14條之1 規定及作農業使用2 項要件，被告始可核發農業用
    地作農業使用證明書，而系爭土地屬「再發展區」部分可採
    行整體開發或個別建築開發方式辦理，不符農業發展條例施
    行細則第14條之1 規定，已如前述，被告否准核發農業使用
    證明書，自屬有據，是原告此部分之主張，亦無可採。
  (七)從而，被告核發系爭111-8 （僅限屬市地重劃部分面積為17
    4 平方公尺）、111-9 （僅限屬市地重劃部分面積為317 平
    方公尺）地號部分土地之農業使用證明書核發農業用地作農
    業使用證明，並無違誤。
六、綜上，原告所訴各節，均非可採，原處分不利原告部分，認
    事用法核無違誤，訴願決定遞予維持，亦無不合，原告徒執
    前詞，訴請撤銷原處分不利原告部分及訴願決定( 不受理部
    分除外) ，並求為判決被告就系爭土地，應作成核發全部土
    地為農業用地作農業使用證明書之行政處分，為無理由，應
    予駁回。
七、本件事證已臻明確，兩造其餘主張陳述，於判決結果不生影
    響，無庸一一論列，併予敘明。
據上論結，本件原告之訴為無理由，爰依行政訴訟法第98條第1
項前段，判決如主文。
中　　華　　民　　國　 100　　年     7    月　  14   日
                      臺北高等行政法院第七庭
                                審判長法  官  李玉卿
                                      法  官  陳心弘
                                      法  官　林惠瑜
上為正本係照原本作成。
如不服本判決，應於送達後20日內，向本院提出上訴狀並表明上
訴理由，如於本判決宣示後送達前提起上訴者，應於判決送達後
20日內補提上訴理由書（須按他造人數附繕本）。
中　　華　　民　　國　 100　　年　   7    月　  14   日
                                      書記官  劉道文